臺北高等行政法院判決　　　　　　　　　　　　　　九十二年度訴字第二一二九號
　　　　　　　　　　　　　　　.
　　原　　　告　中華票券金融股份有限公司
　　代　表　人　甲○○董事長.
　　訴訟代理人　邱雅文律師
　　複代理人　　劉千綺律師
　　　　　 　　 蕭偉浚律師
　　被　　　告　財政部臺北市國稅局
　　代　表　人　張盛和（局長）
　　訴訟代理人　乙○○
右當事人間因營利事業所得稅事件，原告不服財政部中華民國九十二年三月二十四日
台財訴字第○九一○○五八九八二號訴願決定（案號：第00000000號），提
起行政訴訟。本院判決如左：
　　主  文
訴願決定及原處分（復查決定）關於前手債券利息扣繳稅款抵繳應納稅額、股東可扣
抵稅額帳戶部分均撤銷。
原告其餘之訴駁回。
訴訟費用由原告負擔三分之一，餘由被告負擔。
　　事  實
一事實概要：原告民國（下同）八十八年度營利事業所得稅結算申報，經被告查核結
  果，否准原告扣抵債券前手利息部分之扣繳稅款新台幣（下同）一四八、三七三、
  七五０元；核定原告八十八年度股東可扣抵稅額帳戶期初餘額為三二二、二四四、
  七三九元；及八十七年度未分配盈餘申報，核定本期損益計算項目超越列支標準具
  有合法憑證者為一四七、四六六元，原告表示不服，申請復查，經被告以九十一年
  八月二十六日財北國稅法字第○九一○二三二七一○號復查決定，駁回其申請，提
  起訴願，亦遭決定駁回，遂向本院提起行政訴訟。
二兩造聲明：
　(一)原告聲明：訴願決定及原處分（復查決定）均撤銷。
　(二)被告聲明：駁回原告之訴。
三兩造之爭點：
  原告主張其得以前手利息扣繳稅款；且被告否准認列八十七年買賣票券損失及前手
  息扣繳稅款，致影響股東可扣抵稅額帳戶變動明細申報餘額之核定；又八十七年度
  未分配盈餘申報關於職工福利科目部分，皆有合法憑證，應准予認列，是否可採？
  (一)原告主張：
    1.前手息部分：
      (1)何謂「前手息」（及其扣繳稅款）？
        本件及所有所謂債券「前手息」案之「前手息」，並非指「後手」付給「
          前手」之買賣對價中依櫃檯買賣中心規定稱為「應得利息」（本狀定義為
          「交易前手息」）之部分，而係指「後手」於某期（通常一年一期）利息
          到期日後自公債發行人委任之「付息機構」兌領之該期債券（公債及公司
          債等，本件所涉者為公債，以下「債券」與「公債」通用）利息中，所謂
          「按前手持有期間計算之利息」（本狀定義為「兌息前手息」）。
        名詞定義：
          (甲)「交易前手息」（非被告所稱之「前手息」）：公債（有價證券）於發
            行後在次級市場買賣時，就下一期「付息票」，後手付給前手之買賣對
            價中，其中相當於按前手持有期間改按按日計息方式計算之利息額的金
            額（依櫃檯買賣中心之規定，稱為應付予前手之「應得利息」），為說
            明方便，於本狀特稱為「交易前手息」。
          (乙)「兌息前手息」（即被告所稱之「前手息」）：後手（債券之合法持券
            人）於利息到期日後（依系爭公債息票之付息期限，自「開付日期」起
            至「截止兌付日期」止，期間可長達數年），自付息機構兌領之利息中
            ，相當於按「前手」持有期間，改按「按日計息」方式計算之利息額，
            其金額與上開定義之「交易前手息」的金額相同，為說明方便，於本狀
            特稱為「兌息前手息」。
          (丙)「後手息」：後手自付息機構兌領之該息票利息中，上開定義之「兌息
            前手息」金額以外之利息數額，為說明方便，於本狀稱為「後手息」。
      (2)「前手息」案之最基本癥結在於被告主張「兌息前手息」及「兌息前手息之
        扣繳稅款」均為「前手」所有：茲本件及所有前手息案之最基本癥結，亦即
        被告違法創稅之理論基礎，就在於將本狀所稱之「兌息前手息」認定為「前
        手」之利息所得（認為「後手」在與「前手」交易時，係代債券發行人為期
        前清償，先行墊付「債券利息」（「交易前手息」）給「前手」，之後「後
        手」於付息日自付息機構兌領之全期債券利息中，其中「歸墊」部分的利息
        額（即相當於「交易前手息」金額之「兌息前手息」金額）其「所有權人仍
        為前手」），及該「兌息前手息」之扣繳稅款仍為個人前手所有之扣繳稅款
        的說法。易言之，「後手」在買回時，「代債券發行人墊付」一筆「交易前
        手息」（「第三人期前清償」），至到期日後向債券發行人（經由其付息機
        構）兌息，取得「歸墊」同額之「兌息前手息」時，該「歸墊款」（「兌息
        前手息」）的「所有權人」仍為「前手」。亦即個人前手（最後一次交易之
        前手）不但在與後手交易時已合法取得「交易前手息」（指所有前手，而不
        僅該最後前手，所持有期間計息孳生之「應得利息」），且可於持票人（後
        手）向付息機構兌息後，基於「所有權人」之地位，再向後手合法請求與已
        受領之交易對價「交易前手息」同額之「兌息前手息」及享有以「兌息前手
        息」之「扣繳稅款」抵繳自己之當年度各類所得結算應納稅款或申請退稅的
        荒謬結論（但實際上無任一前手有此權利！）。惟查：
        公債（包括「還本票」及各期「付息票」）為有價證券（民法第七百十九
          條所定無記名證券及登錄式記名債券），乃表彰債權之證券，具備要式性
          、文義性、無因性、提示性及繳回性。債券利息為定期給付（通常一年一
          付）之利息，在到期日之前持券人無「利息請求權」，而僅有未到期利息
          期待權，原無民法第六十九條及第七十條之適用。惟縱認有上揭二法條之
          適用，亦不能因之發生「未到期利息請求權」至明。且退萬步言，縱再認
          持券人有「未到期利息請求權」，但一旦債券前手依「法定方式」（交付
          或背書交付）合法移轉予後手後，後手即為債券權利人。按債券之無因性
          即證券上之權利，不因為其原因之法律關係之無效或撤銷而影響其效力。
          後手不論基於「價購」、「交換」、「墊付」、「代發行人為期前清償」
          （後二者於債券交易均無法律上之根據），甚或「受贈」之原因而取得債
          券，均成為該債券所表彰權利之「全部」的權利人，其依債券文義行使權
          利，取得之金錢給付，當然為後手所有，不因「前手曾持有一段期間」而
          使「前手持有期間之比例數額」成為前手所有（若依此理論，則不但「利
          息」，即使「本金」亦為「前手本金」矣！）
        按在非屬有價證券之一般的債權移轉，依民法第二百九十五條第一、二項
          ，未支付之利息當然隨同移轉予受讓人。即使受讓人係「代原債務人為期
          前清償」，亦為債之讓與的原因之一。依民法第三百十二條，第三人清償
          時，就其清償之限度內承受債權人之權利，亦自為權利人，不可能謂權利
          人仍為前手。何況公債為有價證券，一旦合法移轉，後手更完全、獨立地
          取得債券權利，不適用民法第二百九十九條債務人之抗辯權。不論公債買
          賣係「除息交易」（依被告之見解，表示前手在交易轉手時領取屆至該時
          應得之利息）或「含息交易」（表示後手將相當於前手持有期間改按按日
          計算方式計算之利息金額作為對價，取得該息票全部權利）後手均係以合
          法方式受讓該「付息票之全體」，取得該付息票所表彰的利息債權的「全
          部」，何從發生「後手實際上並非該前手息（「兌息前手息」）之取得人
          ，前手息（「兌息前手息」）非為後手之利息所得」之結論？（註：櫃檯
          買賣中心所稱之「除息交易」係誤稱。除息交易指有配息權之證券持有人
          持有至除息基準日（或停止過戶日）參與除息，除息後證券已不帶息，並
          反映於證券買賣價格。反之，有配息權證券之持有人不願參加除息，而提
          早出售證券且並未保留其中之下一到期配息請求權時，稱為含息交易（
          cum coupon）；如持有人出售證券但保留配息權時，稱為不含息交易（ex
           coupon ）。在未持有至除息基準日者，根本不可能發生「參加除息」。
          其實櫃檯中心之原意可能在確保持有人以含息交易方式期中出售時，其利
          息部分的「對價」一定要相同於宛如前手按持有期間改按按日計息方式計
          算所能取得的金額，故望文生義，誤稱為除息交易。
        按不論有價證券或一般債權，其「第一手權利人」（債券原始認購人、票
          據上記載之受款人或債權之原始債權人等）如依合法有效之方式將債權讓
          予後手（理論及實務上均不限前一手），每一手在其持有期間，均自為該
          證券全部權利之權利人，其所享有之權利義務既非「前手」亦非「後手」
          所有，不可能謂持券人在行使權利時，其所持債券之「權利人」仍為「第
          一手」或「前手」，要無可爭。以票據為例，發票人如簽發有利息之本票
          指名某甲為受款人，嗣乙在甲持有一段期間後，代發票人清償其與受款人
          甲之基礎關係的債務，即代為「期前清償」，以一定對價（包括本金及按
          甲持有期間計算之利息）支付予甲後，由甲背書轉讓給乙，乙持有該本票
          ，於到期日向發票人請求付款，乙取得之票載本金及利息，其中按甲持有
          期間計算之利息，當然不再歸甲所有，法理至明。
        因此，「兌息前手息」乃「後手」之「利息所得」中的一部分，所有權屬
          於「後手」，並非「前手」之「利息所得」，亦非「後手」之「免稅所得
          」（凡免稅所得必無扣繳）或後手之「特別扣除額」。（至於「交易前手
          息」之所有權當然屬於「前手」，性質上應為「前手」之「證券交易所得
          」，但可立法擬制為「前手」所取得之「公債利息」。）
      (3)「前手息」案之另一基本爭點在於「交易前手息」及「兌息前手息」應如何
        申報？
        按依交易形態之不同歸類方式，「交易前手息」與「兌息前手息」之支出
          科目與所得類型亦各不同，分述如下：
          (甲)RP為純粹買賣：前手之「應得利息」（「交易前手息」）為買賣價金之
            一部分，惟屬於固定可計算（按票載利率及持有期間日數計算）之金額
            ，不得議價。「應得利息」對前手（賣方）言，為「證券交易所得」（
            或擬制之「公債未到期前之利息」），對後手（買方）言，為「營業成
            本」。而後手兌領時取得之利息中定義為「兌息前手息」的部分，則係
            屬於後手所有之公債利息所得的一部分。
          (乙)RP為買賣加「代墊利息」：「應得利息」（「交易前手息」）為後手代
            公債發行人（中央政府）墊付給前手之利息，其金額等於按該次前手持
            有期間計算之利息額。此為被告之主張，可名為「代墊說」。代墊說既
            無法律依據，亦非公債發行條件。依「代墊說」，「應得利息」對前手
            言，為公債利息所得（但財政部又規定於個人前手時免申報、扣繳及課
            稅，營利事業前手時則應申報但免辦理扣繳），對後手言，非屬「營業
            成本」或「營業費用」，性質上為借給中央政府（公債發行人）之款項
            ，在會計簿記上應記載為「借方應收利息」科目，俟領息歸墊時，其歸
            墊款（「兌息前手息」）則記載為「貸方應收利息」科目，互為沖銷。
            現行債券交易商均採此方式。
          (丙)RP為融資行為：「應得利息」（「交易前手息」）為原賣出人（買回人
            即後手）付給原買受人（賣回人即前手）之融資利息的一部分，惟該部
            分利率應與票載利率相同。賣出時公債所有權之移轉係一種讓與擔保之
            方式，買回時借款人清償借貸本息並取回公債所有權。依此說，「應得
            利息」對前手言，為金錢借貸之利息所得，對後手言，為「營業費用」
            。後手兌領之「兌息前手息」，則與純粹買賣說相同，屬於後手之公債
            利息所得的一部分。理論上，此說最為合理正確，但財政部不採此說（
            財政部八十二年台財稅第八二一四七九六四號函釋）。
        相對於上述RP交易形態三種歸類，後手理論上有三種合法之申報方式：
          (甲)依純粹買賣說，「後手」支出之「交易前手息」為「營業成本」之一部
            分，當後手兌領當期公債利息時，應將所領公債利息之全額申報，計算
            稅額時應依所得稅法第二十四條第一項之規定，先減去營業成本之「交
            易前手息」（被抵減額即「兌息前手息」），其淨結果，等於只申報「
            後手息」（即按後手最後一次持有期間改按按日計息方式計算之利息）
            。後手當然得以全部被扣繳之稅額抵繳全年度各類所得結算應納所得稅
            或申請退稅。例如某公司某年度僅有三筆所得：Ａ（債券利息）、Ｂ及
            Ｃ，另有成本費用三筆：ａ（取得該債券利息之成本，即「交易前手息
            」，其金額與「兌息前手息」一致）、ｂ及ｃ。依所得稅法第二十四條
            第一項，該公司當年度之各項課稅所得淨額（課稅基礎）為：（A＋B＋
            C－a－b－c）。
          (乙)依融資說，後手支出之「交易前手息」為「營業費用」，其申報方式、
            稅負及利用扣繳稅款的權利均與純粹買賣說相同。如上例，其所得稅「
            課稅基礎」為（A＋B＋C－a－b－c）。
          (丙)依買賣加代墊利息說，後手代公債債務人（中央政府）為期前清償一部
            分（最高可達全部）之未到期公債利息。則按照民法第三百十二條之規
            定，後手就代位清償之限度，得以「自己」之名義代位行使與代墊款（
            「交易前手息」）相同金額（「兌息前手息」）之給付請求權。且因公
            債為有價證券，後手不論以買賣、借貸、交換、代墊（代第三人清償）
            或贈與等原因取得債券者，即成為該債券所表彰債權之權利人，其行使
            之請求權乃自己之「固有」請求權，而不僅是「代位」權而已。惟不論
            係「代位」或基於「固有權利」，後手以自己名義自公債義務人（或其
            委託之付息機構）取得之歸墊款即「兌息前手息」，所有權當然屬於後
            手，不可能如被告所主張者，謂「前手息」（指「兌息前手息」）之「
            所有權人」為「前手」。
          (丁)以下就「代墊說」之申報方式分述之：
          　Ａ、如依嚴格之代墊性質，則該部分之歸墊款不應被扣繳。依此方式課
          　　　稅，後手之稅後淨收入與上述(甲)、(乙)式之結果相同。
          　Ｂ、反之，如因形式上歸墊款仍為屬於後手所有之公債利息，依法應扣
                繳稅款，則結果如下（按，此為業界現行作法）：依此方式，付息
                機構仍就後手兌領之利息全部扣繳，而後手則依財政部七十五年七
                月十六日台財稅第七五四一四一六號函（下稱財政部七十五年函釋
                ）之規定申報，即不將支付給個人前手之「交易前手息」記錄為成
                本，而視為「代墊付」之債券利息，在簿記上記錄為「借方應收利
                息」，俟領息時領取該部分利息「歸墊」後，記錄為「貸方應收利
                息」（「兌息前手息」），二者相抵餘額為零，故僅以（A-a）之
                淨餘額（等於美國聯邦所得稅法上之adjusted gross income）申
                報。
                於上例，其計算式為：
                【（A－a）＋B＋C－b－c】＝（A＋B＋C－a－b－c）。其稅後淨稅
                負亦與(甲)、(乙)式之結果相同。
          (戊)假設無論如何，在代墊說，後手仍應就所領利息全額申報（即不列為「
            貸方應收利息」而改為利息所得科目），則原來代墊之利息自亦不應列
            為「借方應收利息」而改為「營業成本」（或「營業費用」），其結果
            與(甲)純粹買賣說及(乙)融資說，以及上述代墊說之Ａ式及Ｂ式均相同。
          綜上所述，不論依純粹買賣說、融資說或買賣加代墊說（簡稱「代墊說」
          ），其最終稅負結果均相同。而現行債券交易商均依財政部七十五年函釋
          之規定，採行上述代墊說之Ｂ式，即將「交易前手息」當作代發行人期前
          清償之墊付款，記為「借方應收利息」，不當作營業成本或費用處理，並
          將「兌息前手息」當作歸墊款，記為「貸方應收利息」，二者互為完全沖
          銷，故申報之利息額僅剩「後手息」部分。後手因仍能以被扣繳稅款之全
          額抵繳或申請退稅，故最終實質稅負與採純粹買賣說、融資說或代墊說之
          Ａ或Ｂ式之申報方式的稅負相同，殊途同歸，後手並無不當得利。反之，
          如依被告之核課方式，將「兌息前手息」部分之扣繳稅款當作「前手」所
          有，僅准將該部分金額改列為「後手」之「營業成本」，一出一進的結果
          ，等於剝奪後手財產達「兌息前手息扣繳稅款之四分之三」的金額（扣繳
          稅款一元抵稅款一元，如改為成本核課，因稅率為25%，則成本一元僅抵
          稅款四分之一元），而該部分扣繳稅款法律上及實務上均不屬於任何他人
          ，結果成為無主之扣繳稅款，等於政府非法徵收之稅款。
      (4)被告謂原告有「未將前手息併入其所得稅申報納稅」乙節，違反所得稅法第
        二十四條之規定：
        查原告「申報」之「債券利息所得」，係「債券利息所得淨額」，其淨額
          相當於「按原告持有期間計算之利息額」（假設公債之「定期付息」改為
          「按日計息」），亦即「債券利息所得毛額」減除買入債券時付給「前手
          」的「成本」（「交易前手息」）後之「純益額」（即「課稅基礎」）；
          亦可認係「債券利息所得毛額」中之「兌息前手息」與買入債券時付給前
          手之「交易前手息」以借貸方應收利息科目互相沖銷後之「純益額」。故
          原告之申報淨額，完全符合所得稅法第二十四條、會計原則及適用財政部
          七十五年函釋之規定的合法計算方式。依此方式計算之所得額始為稅法上
          規定之課稅所得淨額（純益額），故原告並無所謂之「未申報」的債券利
          息。
        又查原告取得之債券利息（包括本狀定義之「兌息前手息」及「後手息」
          ）既全部屬於原告，故付息機構對原告所兌領之全部利息（包括「兌息前
          手息」及「後手息」）全部辦理扣繳，乃針對「後手」，而非針對「前手
          」而為。而後手所「申報」之「課稅利息所得淨額」，係所得毛額減除成
          本（即「交易前手息」）後之餘額，或「交易前手息」與「兌息前手息」
          沖銷後之餘額。此等減除成本或沖銷應收利息後之債券利息「課稅所得淨
          額」（純益額），與「債券利息收入毛額」不必相同，且通常必不相同，
          乃適用法律規定（包括代墊款與歸墊款沖銷，或毛額減除成本、扣除扣除
          額及其他特別可減扣之金額）之必然結論，並無所謂未申報利息之問題。
      (5)被告將「短漏申報之責任」與「得否利用被扣繳稅款之權利」混為一談，是
        否合法：退步言之，縱認原告有應申報而未申報（或短報）之行為（依上說
        明，原告並無短漏申報），其賦稅責任為依所得稅法第一百十條所定之補稅
        與罰鍰的責任，要不影響原告以被扣繳之稅款抵繳原告當年度各類所得結算
        應納之營利事業所得稅或申請退還的權利。
      (6)被告不以扣繳憑單之記載為認定基礎，是否違反法律：被告否認扣繳憑單所
        載內容為真，認為其所記載「所得人」為不實，並進而否准扣繳憑單上所載
        納稅義務人（即所得人）依所得稅法第九十四條、第九十九條及第一百條得
        享之權利。被告除違法行政外，更有成立刑法第一百二十九條違法徵收及抑
        留剋扣罪之嫌。
      (7)個人前手利用RP交易合法節稅之行為是否為脫法行為：縱認個人前手享有不
        當賦稅利益，被告以不許原告利用自己之扣繳稅款抵繳或申退稅款的方式，
        作為救濟，其處分是否合法？
        按個人前手利用RP交易方式合法節稅，並非脫法行為。況查債券乃有價證
          券，其持券人即為權利人，不問何時取得（包括利息到期日後取得），均
          不影響持券人即該債券所有權人暨所表彰權利之權利人的地位，因此徒以
          個人前手何時買入何時賣出作為判斷有無脫法行為之嫌，了無依據可言。
        按個人前手所得中相當於按其持有期間計算之利息額的對價（即本狀定義
          之「交易前手息」），依財政部六十四年九月四日台財稅第三六四四○號
          函（下稱財政部六十四年函釋）及七十五年函釋之規定，「不列入綜合所
          得稅結算申報，稽徵機關亦未予核課其綜合所得稅。」為被告所自認之稅
          法規定。因此個人前手利用此一課稅規定從事合法節稅之投資與交易活動
          ，無可非難。如政府認為個人前手不宜有此種賦稅利益，應自修法方式著
          手，例如將RP 交易規定為融資交易方式課稅；或仿短期票券之情形，改
          採分離課稅（並容許後手對前手預扣稅額）；或者立法明定兩付息日間之
          轉讓，前手取得之「應得利息」（按前手持有期間計算之利息額，即「交
          易前手息」）均視為利息所得，逐次辦理扣繳及逐筆申報、納稅。以上各
          種方式，概無不可。但在修法改變現制之前，個人前手之合法節稅的經濟
          活動，不許行政機關擅自變更核課方式，將因個人前手合法節稅所失稅收
          ，不對個人前手謀求對策，反而對無辜之債券商開刀，既無法律依據，又
          欠缺因果關聯性（張債李還？），且兩種稅收相差軒輊，顯不相當（按個
          人前手最高稅率40％，故損失之稅收最高可達「交易前手息」之40％的金
          額。反之，如「沒入」債券商的「兌息前手息」之「扣繳稅款」，所「補
          回」之金額只有該「兌息前手息」之10 ％，並須再給予將該金額轉入成
          本核課的利益。顯然「得不償失」）。被告以「前手息」理論創稅，違背
          法令至明。所謂失之桑榆，得之東隅，必須二者間有因果關係，否則張債
          李還，自失之公平，尤有違依法行政。
      (8)本件有無以私法安排改變公法上賦稅義務主體之行為：查被告指稱原告等債
        券交易商與個人前手利用RP交易，使後手得到原應屬於前手所得之息票所載
        利息，並得利用「前手息扣繳稅款」，乃以私人間的私法安排變更公法上之
        納稅義務人的主體。惟查本件個人前手基於理財節稅規畫，以RP交易方式，
        選擇最有利之時點交易，縱善加利用以達合法利益之最大化，亦完全合法，
        非係脫法行為。蓋判別是否脫法，乃以是否在合法外衣下，隱藏有不法行為
        為準，即是否脫法，乃「質」的問題。反之，如係法律允許以某行為取得利
        益，則將該利益最大化之後，並不會發生因「量變」而「質變」的結果，使
        原為合法之行為變成脫法行為，併此說明。
      (9)本件是否應適用信賴保護原則：查政府公債係長期債券（可長達數十年），
        其「利率」係於發行時按競標結果而定，而競標人（券商、銀行、保險公司
        等）之投標價格，係基於適用既存現有法令規定之「租稅負擔成本」（即「
        後手」於兌息時按利息總額減除成本（即「交易前手息」）之餘額申報，並
        就所領利息金額之全部扣繳稅額利用以抵繳所得稅或申請退稅的稅負結果）
        ，以及基於該等「租稅負擔成本」所造成之次級（流通）市場上買賣公債之
        成本（券商之成本原以個人前手得利用RP交易方式合法節稅而有大量營業額
        為基礎。如改變RP交易之課稅方式，則券商營業額及營業利潤當然會受影響
        ）等因素而決定。由此方式決定之公債票載利息，係在公債存續期間，已預
        先決定，其衍生之交易成本、交易數量及交易利潤的基準亦已間接「預先發
        生」，故券商之經濟上的地位在公債發行時已經固定不可逆轉。因此，對於
        已經發行尚未到期之公債，依法不可以修改法律之方式變更其已預先發生之
        法律評價及法律效果，更不可容許行政機關恣意變更「現行法」之解釋而改
        變其法律評價及法律效果。
      (10)依財政部證券與期貨管理委員會核准之「台北市證券商業同業公會證券商營
        業處所買賣有價證券業務規則」（下稱「業務規則」）第六十條：「債券之
        買賣均採除息交易。成交日止賣方『應得之利息』，由買方併同『成交價金
        』給付賣方。前項利息之計算，以本期起息日起算至成交日止，按實際天數
        計之。」又依上揭業務規則制定之「財團法人中華民國證券櫃檯買賣中心證
        券商營業處所債券附條件買賣交易細則」（下稱「交易細則」）第六條規定
        ：「債券附條件買賣之標的於買還日前，其所有權歸屬於甲方。」同交易細
        則第八條規定：「債券附條件買賣均採除息交易，其成交日止賣方『應得之
        利息』，由買方併同『成交價金』給付賣方。前項利息之計算，以本期起息
        日起算至成交日止，按實際天數計。」按在此種除息交易架構下，交易時，
        買方視為代墊付「債券利息」予賣方（賣方應得利息），買方持有至兌息時
        ，發行人付給買方之全期「債券利息」，其所有權當然歸屬於買方。此自法
        律及會計上均無疑義，不可能發生如被告所言，「歸墊之利息仍為前手所有
        」之結果。
      (十一)依現行法令，於債券採除息交易方式為買賣時，係「以付息時之持票人為納
        稅義務人，就全部利息一次扣繳所得稅。」此為財政部六十四年函釋所明定
        ，而該函令係承財政部六十二年台財稅字第三八六一九號函釋而為之特定規
        定，其適用範圍包括買賣斷及附買回交易，此亦為被告所一貫堅持之立場。
        財政部六十四年函釋：「以付息時之持票人為納稅義務人（記名式者為最後
        記名之人）就全部利息一次扣繳所得稅；並根據持票人之身分證明，依法填
        報扣繳憑單。」被告亦自始一貫主張在兩付息日間，後手買入債券並無應就
        被告所謂之前手息辦理扣繳之義務，而且自承「後手買進債券並無扣繳義務
        ，被告亦從未主張債券買賣後手應負扣繳義務。」至於營利事業之買方（即
        兌息人），依財政部七十五年函釋之規定，應「按債券持有期間，依債券之
        面值及利率計算利息收入」，此亦被告一貫之規定，從未變動。依上所述，
        於現行稅法規定及債券交易方式下，原告兌領之債券利息，當然全部屬於原
        告所有，亦以全部利息額作為基礎由付息機構扣繳稅款，其扣繳稅款自亦全
        部屬於對原告所為之扣繳稅款，應由原告用以抵繳當年度各類所得結算營利
        事業所得稅（或申請退還）。被告謂原告兌領之債券利息中有所謂之「前手
        利息」，其中原告被扣繳之稅款中有所謂之「前手利息扣繳稅款」，自非有
        據。
      (十二)又查被告引用所得稅法第七十一條第二項但書據以主張「無納稅即無利用扣
        繳稅款之權利」。第按該項規定係指「個人」如有被扣繳之稅款，但當年度
        如未依同條第一項辦理全年綜合所得總額之結算申報時，則喪失申請退還扣
        繳稅款或扣抵稅款之權利。上揭所得稅法第七十一條第二項但書所定個人未
        辦理綜合所得稅結算申報者，即無申請退還扣繳稅款之權利的規定，與本件
        完全無關至明。詎被告竟以該條（所得稅法第七十一條第二項但書）之規定
        作為證券交易商（非個人）「未申報所得者不得享有申請退還扣繳稅款及扣
        抵稅額」之法律依據。其曲解誤用法律，十分明顯。
      (十三)按「憲法第十九條規定人民有依法律納稅之義務，固係指人民有依據法律所
        定之納稅主體、稅目、稅率、納稅方法及納稅期間等項而負納稅義務之意，
        然課人民以繳納租稅之法律，於適用時，該法律所定之事項若權利義務相關
        連者，本於法律適用之整體性及權利義務之平衡性，當不得任意割裂適用。
        」業經司法院釋字第三八五號解釋在案。又「納稅義務人有左列各類所得者
        ，應由扣繳義務人於給付時，依規定之扣繳率或扣繳辦法，扣取稅款，並依
        第九十二條規定繳納之︰一、……二、機關、團體、事業或執行業務者所給
        付之薪資、利息、……。」為行為時所得稅法第八十八條所明定。故利息所
        得者，應由扣繳義務人於給付時，扣取稅款，並將所扣稅款向國庫繳納；又
        依同法第七十一條第一項前段、第九十九條及第一百條之規定，扣繳稅款於
        結算申報時當可用以抵繳應納稅額；此為義務與權利相互關連之規定，不容
        割裂適用。另財政部六十四年函釋：「主旨：中央政府建設公債甲種債票之
        利息，應由付息機構於付息時，按照所得稅法第八十八條、第八十九條、第
        九十二條及各類所得扣繳率表等規定，扣繳利息所得稅款，並以付息時債票
        持有人為納稅義務人，向稽徵機關填報扣繳憑單，並依同法第九十四條規定
        ，將扣繳憑單填送納稅義務人。說明：二、本債票無論曾否轉讓，均應由付
        息機構，以付息時之持票人為納稅義務人（記名式者為最後記名之人）就全
        部利息一次扣繳所得稅；並根據持票人之身分證明，依法填報扣繳憑單。納
        稅義務人為中華民國居住之個人或營利事業，應將該項利息所得，依法合併
        當年度所得申報所得稅。」本件原告為系爭債券付息時之持票人，因上開財
        政部六十四年函釋，遭強制課以系爭全部利息扣繳稅款之義務，既依法律之
        形式；而於結算申報時，被告竟主張原告雖被扣繳系爭稅款但非實際納稅義
        務人，否准扣繳稅款抵繳應納稅額之權利。被告對於同一系爭所得，權利義
        務相關連之事項，而為不同認定，並均以不利於原告者為其準據，顯然割裂
        適用法律，揆諸前開司法院釋字第三八五號解釋及說明，顯係違法。
      (十四)末按「涉及租稅事項之法律，其解釋應本於租稅法律主義之精神，依各該法
        律之立法目的，衡酌經濟上之意義及實質課稅之公平原則為之。」復經司法
        院釋字第四二○號解釋在案。上開解釋固然肯定實質課稅原則在稅法之適用
        ，但亦闡明在適用上仍應嚴守租稅法律主義。又「納稅義務人應於每年二月
        二十日起至三月底止，填具結算申報書，向該管稽徵機關，申報其上一年度
        內構成綜合所得總額或營利事業收入總額之項目及數額，以及有關減免、扣
        除之事實，並應依其全年應納稅額減除暫繳稅額、尚未抵繳之扣繳稅額及可
        扣抵稅額，計算其應納之結算稅額，於申報前自行繳納。但短期票券利息所
        得之扣繳稅款，不得減除。」為本件行為時所得稅法第七十一條第一項所明
        定（現行法於同條項但書增列：「營利事業獲配股利總額或盈餘總額所含之
        可扣抵稅額」，不得減除）。故扣繳之稅款，除所得稅法第七十一條第一項
        但書所列舉或法律別有規定者外，可於結算申報時，抵繳應納稅額。是則本
        於租稅法律主義之精神，扣繳稅款既為公法上明定納稅義務人之租稅抵稅權
        ，除法律別有規定外，自不得以實質課稅為由，否准納稅義務人抵繳應納稅
        額。本件原告從事系爭債券附條件買回之交易，為付息時之債票持有人，依
        前開財政部六十四年函謂：「……應由付息機構於付息時，按照所得稅法第
        八十八條、第八十九條、第九十二條……扣繳利息所得稅款，並以付息時債
        票持有人為『納稅義務人』」上開規定既已肯認原告為所得稅法第八十八條
        之納稅義務人，即非營利事業所得稅查核準則第九十條第三款所指「扣繳他
        人之所得稅款」者；況所得稅法又無除外規定，自應可用以抵繳應納稅款。
        被告以實質課稅為由，否定原告為實際納稅義務人，進而否准原告之租稅抵
        稅權，顯然添加法律所無之限制，違反租稅法律主義，尤非適法。
    2.八十八年度股東可扣抵稅額帳戶變動明細申報關於期初餘額部分：
      (1)被告對於原告八十八年度股東可扣抵稅額帳戶變動明細申報，否准原告申報
        之期初餘額四○五、七七六、一八五元，改依上期核定數核認為三二二、二
        四四、七三九元。惟被告前述之核定，係因被告對原告八十七年度股東可扣
        抵稅額帳戶變動明細關於結算應納稅額及扣繳稅額部分之核定，被告否准同
        年度票券損失認列為損失或費用，致結算應納稅額增為一七九、○四二、三
        ○七元，並否准同年度債券前手息扣繳稅款一○七、六○二、○三五元之認
        列，致扣繳稅款減為七四、六五七、一六一元，導致八十七年度股東可扣抵
        稅額帳戶變動明細申報期末餘額部分減為三二二、二四四、七三九元。惟被
        告前述之核定實不符法令，原告已就該八十七年度股東可扣抵稅額帳戶變動
        明細申報案件另行向被告提起復查（日前已向財政部提起訴願），請求被告
        撤銷原核定處分，賜依原申報數認列。故原告八十八年度股東可扣抵稅額帳
        戶變動明細申報期初餘額部分仍應依原告原申報之四○五、七七六、一八五
        元認列，被告就此部分之核定實為不當。
      (2)就買賣短期票券損失部分，被告之核定不符法令，茲述如下：
        按財政部七十年一月二十九日台財稅第三○七六三號函（下稱財政部七十
          年函釋）規定營利事業購入短期票券，如未到期前出售予票券金融公司發
          生之損失，可作該事業當年度之損失處理。故歷年來票券公司買賣短期票
          券發生之損失，均得列為當年度損失處理，稅捐機關概予核定，逾二十年
          之久未變。惟財政部於八十八年七月二十三日以台財稅第八七一九五四八
          ○一號函（下稱財政部八十八年函釋）解釋謂：「營利事業購入短期票券
          ，在未到期前出售發生之所得，依本部六十九年八月二十五日台財稅第三
          七一一四號函（下稱財政部六十九年函釋）規定，並不發生繳納所得稅問
          題，亦免予併計營利事業所得額；其在未到期前出售發生之損失，亦不得
          列為費用或損失，於計算營利事業所得額時減除。」變更上述財政部七十
          年函釋之見解。
        查上述財政部六十九年函釋係規定營利事業購入短期票券，未到期前出售
          所取得之利息收入，毋須扣繳稅款，亦免併計當期營利事業所得額課稅。
          其意義即短期票券之課稅，以票券到期付息時最後一手持票人為課稅主體
          ，由扣繳義務人就票券發行日至到期日期間利息所得扣繳稅款；至於未到
          期前（前手）出售發生之所得，後手對之毋須扣繳稅額，前手亦不必將之
          申報併計當期營利事業所得稅。細繹該函令意旨，並未規定買賣短期票券
          發生之損失，不得列為費用或損失。因此，財政部七十年函釋規定未到期
          前出售短期票券之損失可列為損失處理，僅屬對於財政部六十九年函釋之
          補充說明，前後一貫。詎事隔約二十年後，財政部變更立場，以八十八年
          函釋，就財政部六十九年函釋做「全有對全有；全無對全無」之推論（即
          認為如所得全部應課稅，則損失全部可認列；反之，如所得全部不課稅，
          則損失全部不認列）。惟此種推論方法，依法無據。蓋稅捐法令乃國家為
          體現財經政策而制定。國家為特別獎勵某種經濟行為，自得為「不對稱」
          之稅賦規定。反之，國家如特別限制某種經濟行為，亦得為「不對稱」之
          稅賦規定。例如所得稅法第四十二條規定轉投資收入免稅，但營利事業所
          得稅查核準則第九十九條則規定投資損失已實現者可以認列。由此可見被
          告所為如果財政部六十九年函釋規定到期前出售短期票券之所得免稅，則
          到期前出售短期票券之損失當然不得認列的推論方法並不正確。依上說明
          ，財政部八十八年函釋基於財政部六十九年函釋所為「對稱式」之推論，
          顯然無法律上之依據。
        按依所得稅法第三十八條之規定，營利事業之損失，除法律有明文規定不
          得認列外（即經營本業及附屬業務以外之損失，或家庭費用，及各種稅法
          規定之滯報金、怠報金、滯納金及各項罰鍰不得認列為費用或損失），否
          則均應准予認列為費用或損失。故如立法政策上認有相反限制之必要者，
          因涉及人民財產權益，依法律保留原則，應修改法律，政府不得以行政命
          令為相反之規定。查所得稅法對於短期票券交易發生之損失既無明文規定
          不得認列，且所得稅法第二十四條第二項僅規定短期票券之利息所得不計
          入營利事業所得額，但未如同法第四條之一及第四條之二，明定交易損失
          不得自所得額中減除，益可見立法原意並無不許認列為損失。被告依財政
          部與母法相反之函釋所為核定，顯然牴觸母法，更有違憲之嫌。
        末按短期票券依所得稅法第十四條第四款第三目第二段之規定，係採分離
          課稅，故短期票券之利息所得並非「免稅」。所得稅法第二十四條第二項
          之規定非屬免稅或停徵稅賦之規定，而僅為簡化稽徵流程之「分離課稅」
          的規定。假設短期票券利息一律免稅（實際未免），即如同證券交易或期
          貨交易一樣停徵所得稅，則在各該情形下之交易損失不得認列，尚屬合情
          合理（但在修法前仍非合法）。惟實際上，兌息時之持票人應依法被扣繳
          ，以被扣繳稅款當作該部分所得之「全部應納稅額」負擔稅款，則當然可
          申報營業費用損失。此與同法第十四條之一及第十四條之二的情形，完全
          不負擔稅負（包括不必被扣繳稅款），故不許認列費用損失，以示公允之
          情形不同。在短期票券交易，最後一手就所獲得之利息係以分離課稅方式
          納稅，其損失費用依法應可認列。而在實務上，短期票券在到期前之買賣
          ，後手均有對前手「預扣」按截至轉讓日前之擬制利息額的擬制扣繳稅額
          〈例如買賣價格為十一萬元，其中一萬元為截至買賣日擬制之利息，則後
          手（買方）會預扣該部分之擬制扣繳稅額一千元〉（註，在債券交易則無
          此作法）。就此意義言，前手之所得中，並非無實質的稅捐義務（即實際
          上被分離課稅10％）。因此，縱採「對稱式」推論，前手因買賣實際上有
          被扣留稅款，則受有損失時，亦應准予認列，併予說明。
        綜上所述，短期票券交易損失既係所得稅法所稱之「營業損失」，又無同
          法第三十八條所定不得列為費用或損失之情形，自應依同法第二十四條第
          一項准予認列（除非短期票券被認為係證券交易法所規範之證券而適用所
          得稅法第四條之一，但依現行法，短期票券並非應課證券交易所得稅之證
          券）。被告認為有高於一切成文法律之「衡平法則」，即認為「凡不認列
          所得即一律不准認列損失」，並認為本件如准予認列損失確失公平云云。
          被告此項以衡平法則凌越成文法律之主張既無法律依據，尤違租稅法定主
          義，自非可採。
    3.八十七年度未分配盈餘申報：
      (1)關於當年度損益計算項目因超越規定之列支標準未准列支而具有合法憑證或
        能提出正當理由者部分：
        被告對原告八十七年度未分配盈餘申報，以原告申報之當年度損益計算項
          目因超越規定之列支標準未准列支而具有合法憑證或能提出正當理由者部
          分中，關於自強活動費三、一四二、三三九元不予認列，核定當年度損益
          計算項目因超越規定之列支標準未准列支而具有合法憑證或能提出正當理
          由者減為一四七、四六六元。
        惟原告就該自強活動費三、一四二、三三九元部分皆有合法憑證證明，依
          法應可認列減除，被告前述核定實屬違法，應予撤銷，並請按原申報數三
          、二八九、八○五元認列。
      (2)關於當年度應納之營利事業所得稅部分：
        原告原申報之金額一七○、三○二、一九一元，被告因認原告同年度買賣
          票券損失三○、九三三、八八三元不得認列為損失或費用，致對該項目核
          定增為一七八、○三五、六六一元。
        惟被告對原告八十七年度買賣票券損失三○、九三三、八八三元不得認列
          為損失或費用之核定，係屬違法，原告已另案對被告八十七年度營利事業
          所得稅結算申報核定處分中關於買賣票券損失是否得認列損失費用部分提
          起復查，依相關法令規定，對於八十七年度未分配盈餘申報關於當年度應
          納之營利事業所得稅部分原告原申報之數額方屬合法，請鈞院撤銷原核定
          處分，並按原告原申報數一七○、三○二、一九一元重為處分。
  (二)被告主張：
    1.八十八年度營利事業所得稅之暫扣繳稅款部分：
      (1)有取得利息所得者，即為納稅義務人，應主動申報利息所得，如符合扣繳稅
        額抵繳應納稅款之規定者，即可抵繳稅款，不以是否取得扣繳憑單為要件。
        則所得稅法有關利息所得，得以扣繳稅額抵繳應納稅款者，係以依所得稅法
        規定，應申報或繳納利息所得稅之「納稅義務人」而言；換言之，得為扣繳
        稅額抵繳應納稅款之對象為應將利息所得申報、繳納所得稅，為承擔納稅義
        務者為限；反之，如未申報利息所得，而未繳納利息所得稅者，則無扣繳稅
        額抵繳應納稅款之適用，此為當然之解釋。至於第三人取得利息所得部分，
        是否得抵繳應納稅款，核與納稅義務人無關，縱令事實上係由納稅義務人代
        繳稅款，並不能因此變更公法上納稅義務之主體。是該項利息所得之扣繳稅
        款，僅能由該之第三人依法抵繳之，其代繳稅款之納稅義務人，自無以自己
        名義請求抵繳稅款之權利。
      (2)六十四年五月三十一日公布施行之「中央政府建設公債發行條例」第六條規
        定：「本公債分為甲、乙兩種。甲種公債利息所得，不免繳所得稅；乙種公
        債利息所得，免繳一部或全部所得稅，由財政部審酌發行時全部狀況擬訂，
        報行政院核定。」財政部鑑於過去發行乙種國庫券時，如在一年中有轉手多
        次者，依財政部（６２）台財稅第三八六一九號函釋，係由中央銀行將個別
        分段持有之資料移送財稅資料處理中心，憑以計算各人之所得憑以課稅之情
        形，增加稽徵機關執行之困難，亦無法辦理扣繳。財政部為簡化稽徵作業及
        扣繳手續，遂於六十四年九月一日依上開條例發行甲種公債第一期債票十六
        億元時，以六十四年函釋：「本債票無論曾否轉讓，均應由付息機構，以付
        息時之持票人為納稅義務人（記名式者為最後記名之人）就全部利息一次扣
        繳所得稅；並根據持票人之身分證明，依法填報扣繳憑單。納稅義務人為中
        華民國居住之個人或營利事業者，應將該項利息所得，依法合併當年度所得
        申報所得稅。」就中央政府建設公債甲種債票利息，改以付息時之債票持有
        人就全部利息一次扣繳所得稅，與所得稅法第八十八條、第八十九條、第九
        十二條規定不牴觸。
      (3)再按一般公債、公司債、金融債券等因載有約定之利率，債券持有人依民法
        第六十九條、第七十條規定，對於此項約定利息按權利存續期間之日數，取
        得其法定孳息。此項利息未獲支付前，如將債券讓售，依同法第二百九十五
        條前段規定，推定其隨同原本移轉於受讓人，債券原持有人因而經由買賣價
        金取得是項利息收益。因此，債券之買賣，如係於該債券之付息日為之，讓
        售價格之認定，尚不生何疑義；若於兩付息日間為之，其買賣價格中實已包
        括兩部分，一為取得債券所支付之對價，另一為未屆付息日該債券法定利息
        請求權之讓與價金。惟由於買賣債券之交易所得停徵，「利息所得」與「證
        券交易所得」如未明確劃分，除將造成原持有人之法定利息收益，將誤為證
        券交易所得免稅外，並將增加債券利息兌領人之利息所得，造成課稅錯誤。
        財政部乃於七十五年函釋：「營利事業或個人買賣國內發行之公債、公司債
        及金融債券，買受人若為營利事業，可由該事業按債券持有期間，依債券之
        面值及利率計算之『利息收入』，如其係於兩付息日間購入債券並於取息前
        出售者，則以售價減除其購進該債券之價格及依上述計算之利息收入後之餘
        額作為其證券交易損益。買受人若為個人，因個人一般多未設帳，應一律以
        其兌領之利息金額併入其當期綜合所得稅課徵。」闡明營利事業應按實際情
        形列報利息收入，其債券賣出時超過購進價格及利息收入後之餘額為證券交
        易損益；並附帶說明個人因未設帳，應一律以兌領之利息併入其綜合所得稅
        課稅，符合所得稅法課稅公平之原則。因此，所謂債券「前手息」，乃為區
        分債券利息兌領人所持有債券期間申報所得之利息，及非持有（即其前手持
        有）期間，未申報所得之債券利息，而予分野界定之名詞。依上開函釋可知
        ，前手息所得者如為營利事業者，應按其持有債券期間，計算利息所得課徵
        營利事業所得稅；惟前手息所得者如為個人者，因前手個人既未設帳又無扣
        繳憑單歸課資料，其不列入綜合所得稅結算申報，稽徵機關亦未予核課其綜
        合所得稅；營利事業如係債券利息兌領人，僅按其持有債券期間，計算利息
        所得課徵營利事業所得稅，依前開所得稅法規定，亦僅就申報利息所得範圍
        內之扣繳稅額抵繳應納稅款，其未持有債券期間之其餘利息（即前手息），
        認非屬該營利事業之利息所得，毋庸申報，不課徵營利事業所得稅，因此而
        生之前手息扣繳稅款，自不在扣繳稅額抵繳應納稅款之列。
      (4)原告本年度營利事業所得稅結算申報，列報暫繳稅款八五、六五四、四一九
        元（以扣繳稅款抵繳），尚未抵繳之扣繳稅款一一一、二九一、六九一元。
        被告初查依王金山會計師八十九年十二月二十一日勤稅０五三號補充說明，
        以原告列報之暫、扣繳稅款包含前手利息扣繳稅額一四八、三七三、七五０
        元，認定前手利息之扣繳稅額為前手所有，非屬原告所有，乃否准該前手利
        息扣繳稅額一四八、三七三、七五０元抵繳應納稅款，核定原告本期暫繳稅
        款為０元，尚未抵繳之扣繳稅額為四八、五七二、三六０元（計算式：申報
        暫繳稅額85,654,419元＋申報扣繳稅額111,291,691元–前手息扣繳稅額
        148,373,750元＝核定扣繳稅額48,572,360元），並以前手利息扣繳稅額轉
        列原告購進債券成本。原告不服，主張略以扣繳憑單抵繳稅款或申退稅款，
        乃所得稅法第九十九條及第一百條明文規定之權利，被告以法律上不存在之
        「前手利息」及「前手利息之扣繳稅額」之觀念，否准原告就該前手利息之
        扣繳稅額行使稅法上之租稅抵繳權，於法無據。又縱有所謂前手利息之扣繳
        稅額，自應歸前手所有，由前手行使租稅抵繳權，始為適法合理，惟實際上
        ，該「前手利息之扣繳稅額」係由政府扣留，實為政府無法律依據向人民徵
        收額外之租稅，侵害原告之財產權益，原處分已違反租稅法定主義。又被告
        將擬制之前手利息之扣繳稅額逕核定轉列為營業成本，更是將人民公法上之
        租稅抵繳權，以行政裁量權轉變為私法上之經濟權益，尤屬違法。申經被告
        復查決定以，經查所得稅法第七十一條第一項及第九十九條雖分別規定：納
        稅義務人得以暫繳及扣繳稅款抵繳結算申報之應納稅額，惟亦限定應以自行
        繳納之稅款始有其適用。又前揭財政部函釋雖規定營利事業買賣公債，可按
        持有期間計算利息收入，並未規定營利事業於兩付息日間買回公債，按持有
        期間計算利息收入，即得以全期扣繳稅款抵繳其申報應納稅額。本件原告於
        利息兌領日前買回公債，前手兌領之利息及系爭之扣繳稅款均為前手所有。
        系爭前手兌領之利息，依規定既不列為原告之利息收入，即該前手利息收入
        之納稅義務人並非原告。原告既非為實際納稅義務人，縱扣繳憑單係以原告
        名義開立，然系爭扣繳稅款非其負擔及繳納，依實質課稅原則，自不得以之
        抵繳當年度營利事業所得稅之應納稅款。況公法上之租稅扣抵權，非得以私
        經濟交易而移轉。至訴稱「前手息之扣繳稅款」前手不能抵繳乙節，尚無侵
        害原告之財產權益，尚難執為系爭扣繳稅額得以之抵繳應納稅額或申請退稅
        之論據。被告否准原告以前手息扣繳稅款一四八、三七三、七五０元抵繳當
        年度應納稅款，並無不合等由，駁回其復查。原告仍表不服，訴稱略以，依
        民法第二百九十五條第一、二項規定，未支付之利息當然隨同移轉與受讓人
        ，即使受讓人係代原債務人為期前清償，亦為債務之讓與原因之一，依民法
        第三百十二條之規定，第三人清償時，就其清償之限度內承受債權人權利，
        亦自為權利人，不可能謂權利人為前手；另稱依交易型態之不同：RP為純粹
        買賣、RP為買賣加代墊利息及RP為融資行為，其前手利息與兌息前手利息之
        支出科目與所得類型亦各不同，而現行債券交易商均依財政部七十五年函釋
        之規定採行上述RP為買賣加代墊利息說之方式，亦即將交易前手利息當作發
        行人前期清償之代墊款，借方記應收利息，不當作營業成本或費用處理，並
        將兌息前手利息當作歸墊款，貸方記為應收利息，二者互為完全沖銷，故申
        報之利息僅剩後手利息部分，後手並無不當得利；反之如被告之核課方式，
        將兌息前手利息部分之扣繳稅款當作前手所有，僅准將該部分金額改為後手
        之營業成本，一出一進之結果等於剝奪後手財產（達兌息前手扣繳稅款四分
        之一元），而該部分扣繳稅款法律上及實務上均不屬於任何他人，結果成為
        無主之扣繳稅款，等於政府非法徵收之稅款等語。案經財政部訴願決定以，
        按所得稅法第七十一條第一項及第九十九條雖分別規定，納稅義務人得以暫
        繳及扣繳稅款抵繳結算申報之應納稅額，惟亦限定應以自行繳納之稅款始有
        其適用。又前揭財政部函釋雖規定營利事業買賣公債，可按持有期間計算利
        息收入，並未規定營利事業於兩付息日間買回公債，按持有期間計算利息收
        入，即得以全期扣繳稅款抵繳其申報應納稅額。經查本件原告於利息兌領日
        前買回公債，前手兌領之利息及系爭之扣繳稅款均為前手所有，系爭前手兌
        領之利息依規定既不列為原告之利息收入，即該前手利息收入之納稅義務人
        並非原告，原告自亦無從依前開所得稅法第七十一條及第九十九條規定，以
        該前手息之扣繳稅款抵繳原告自身之所得稅。又原告買回公債兌領之利息及
        扣繳稅款均為前手所有，其本身既無該項所得，縱扣繳憑單為原告名義，亦
        非扣繳稅款之實際繳納義務人，自不得以之抵繳應納稅額或申請退稅。次查
        依據營利事業所得稅查核準則第九十條第三款之規定，其意旨，係指關於他
        人所得之扣繳稅款，為該他人之權益事項，非得由本事業列報，且原告買回
        債券之全部購買價格為取得債券之成本，不得謂取得成本之一部分係得扣抵
        應納稅額之扣繳稅款，且債券之前手持有人既為實際利息所得者，因該項所
        得而發生之扣繳及納稅義務，依實質課稅原則，自應同屬於實際所得之人，
        況公法上之租稅扣抵權，非得以私經濟交易而移轉，本件否准抵繳之扣繳稅
        額，同額轉債券成本項下核認，以顧及其買入之實際支付成本，且符合所得
        稅法第二十四條揭示收入成本及費用配合原則，並無違誤，所訴核無足採等
        由，駁回及訴願。茲原告復執陳詞爭執，自難謂有理由。
    2.八十八年度股東可扣抵稅額帳戶部分：原告八十八年度股東可扣抵稅額帳戶變
      動明細申報，原列報期初餘額四０五、七七六、一八五元。被告初查依原告八
      十七年度股東可扣抵稅額帳戶期末餘額核定數，核定本年度期初餘額為三二二
      、二四四、七三九元。原告不服，主張因被告不當否准認列八十七年度營利事
      業所得稅結算申報之買賣票券損失及債券前手息扣繳稅款，導致八十七股東可
      扣抵稅額帳戶期末餘額調減為三二二、二四四、七三九元，申請依原申報數認
      列等語。申經被告復查決定以，經查原告八十七年度營利事業所得稅結算申報
      案，有關買賣票券損失三０、九三三、八八三元部分，經被告否准認列為損失
      或費用；又債券前手利息扣繳稅款一０七、六０二、０三五元部分，亦經被告
      否准抵繳應納稅額在案，致應納稅額調增為一七九、０四二、三０七元，扣繳
      稅款調減為七四、六五七、一六一元。據此，原告八十七股東可扣抵稅額帳戶
      變動明細期末餘額調減為三二二、二四四、七三九元。次查本部分係依八十七
      年度股東可扣抵稅額帳戶期末餘額核定數調整核定，核與所得稅法第六十六條
      之三第一項規定，尚無不合等由，駁回其復查。原告復執陳詞爭執，訴經財政
      部訴願決定持與被告相同之論見，駁回其訴願。茲原告仍執陳詞爭執，自難謂
      有理由。
    3.八十七年度未分配盈餘部分：
      (1)損益計算項目具有合法憑證者：原告八十七年度未分盈餘申報，列報超越列
        支標準之損益金額三、二八九、八０五元，其中屬職工福利科目列報三、一
        四二、三三九元。被告初查以八十七年度營利事業所得稅結算申報書，有關
        職工福利科目並未簽明有超限剔除情事，乃否准認列，核定本期損益計算項
        目超越列支標準具有合法憑證者為一四七、四六六元。原告不服，主張系爭
        金額三、一四二、三三九元係自強活動費，均有合法憑證，依法應可認列等
        語。申經被告復查決定以，經查原告八十七年度營利事業所得稅結算申報書
        ，有關職工福利科目並未簽明有超限剔除情事，有原告八十七年度營利事業
        所得稅結算申報會計師簽證報告附案資證。被告初查否准認列，核與所得稅
        法第六十六條之九規定，並無不合等由，駁回其復查。原告復執陳詞爭執，
        訴經財政部訴願決定持與被告相同之論見，駁回其訴願。茲原告仍執陳詞爭
        執，自難謂有理由。
      (2)當年度應納營利事業所得稅：原告原列報當年度應納營利事業所得稅額一七
        ０、三０二、一九一元，被告初查依所得稅法第六十六條之九規定，以原告
        業經核定八十七年度營利事業所得稅一七八、０三五、六六一元為當年度未
        分配盈餘調減項目。原告不服，主張因被告不當否准認列八十七年度營利事
        業所得稅結算申報之買賣票券損失及債券前手息扣繳稅款，導致八十七年度
        應納營利事業所得稅額調增，申請依原申報數認列等語。申經被告復查決定
        以，經查本部分係依八十七年度營利事業所得稅結算申報核定數調整核定，
        核與前揭所得稅法第六十六條之三第一項規定，尚無不合等由，駁回其復查
        。原告復執陳詞爭執，訴經財政部訴願決定持與被告相同之論見，駁回其訴
        願。茲原告仍執陳詞爭執，自難謂有理由。
　　理  由
一關於八十八年尚未抵繳之扣繳稅款部分：
  (一)原告本期列報暫繳稅款八五、六五四、四一九元（以扣繳稅款抵繳），尚未抵繳
    之扣繳稅款一一一、二九一、六九一元，其中包含前手利息扣繳稅款一四八、三
    七三、七五○元，被告初查以前手利息相對之扣繳稅款非屬原告所有，乃否准前
    手利息扣繳稅款一四八、三七三、七五○元抵繳原告本期應納稅款，核定原告本
    期暫繳稅款為○元，尚未抵繳之扣繳稅款為四八、五七二、三六○元。原告不服
    ，循序申請復查，提起訴願，遞遭決定駁回，復起訴主張其依行之多年之行政先
    例得以前手息扣繳稅款抵繳應納稅款，詳如其起訴狀事實欄所載理由等語。而核
    原處分及訴願決定無非以：扣繳他人之所得稅款不得列為本事業之損費，為營利
    事業所得稅查核準則第九十條第三款所規定。另「營利事業或個人買賣國內發行
    之公債、公司債及金融債券，買受人若為營利事業，可由該事業按債券持有期間
    ，依債券之面值及利率計算『利息收入』，如其係於兩付息日間購入債券並於取
    息前出售者，則以售價減除其購進該債券之價格及依上述計算之利息收入後之餘
    額作為其證券交易損益。買受人若為個人，因個人一般多未設帳，應一律以其兌
    領之利息金額併入其當期綜合所得稅課徵。」為財政部七十五年七月十六日台財
    稅第七五四一四一六號函所明釋。本件原告買回債券兌領之系爭利息及扣繳稅款
    均為前手所有，其本身既無該項所得，縱扣繳憑單以原告之名義開立，亦非扣繳
    稅款之實際納稅義務人，依實質課稅原則，自不得以之抵繳應納稅額或申請退稅
    。至所得稅法第一百條係對稅款退補程序之相關規定，尚難執為系爭扣繳稅款申
    請退還之依據，並以被告雖否准抵繳應納稅額，惟同額轉入債券成本核認在案，
    自無不當等語，為其論據。
  (二)惟租稅法所重視者，應為足以表徵納稅能力之經濟事實，而非其外觀之法律行為
    ，故在解釋適用稅法時，所應根據者為經濟事實，不僅止於形式上之公平，應就
    實質上經濟利益之享受者予以課稅，始符實質課稅及公平課稅之原則。查系爭債
    券附條件買回之交易，原告形式上出售債券予客戶，並不考慮該債券之票面利息
    及市價，僅協議於一段期間以約定利率（非票面利率）計算之本利和，向客戶買
    回債券；而「債券實體」則交由賣方特約之金融機構代為保管，由該金融機構出
    具「債券存摺」辦理交割。在法律形式上，雖與一般買（賣）斷交易相同，唯一
    差異在於另有「買回」之約定。然就經濟事實而言，判斷系爭債券附條件買回交
    易為「融資」或「買賣」行為，應依其交易實質為準，不得拘泥於書面契約所用
    之辭句。凡投資債券之買賣雙方，其與債券本身有關之報酬與風險，諸如債券票
    面利息之歸屬，利率波動之風險等，倘未發生由賣方移轉於買方之效果，則不生
    「買賣」之實質，而係以債券作為擔保之「融資」行為；即買方融資予賣方，賣
    方則支付融資利息予買方（中華民國會計研究發展基金會八十年十月二十九日（
    八○）基秘字第一四四號函參照）。本件原告從事系爭債券附條件買回交易，如
    前所述，債券之報酬與風險並未移轉於買方，其經濟事實為「融資」行為。則原
    告所得除按債券票面利率計算持有期間之利息收入外，如有因融資交易所賺取票
    面利率與約定利率間之利息差額，即應核實認列利息所得，予以課稅。被告所舉
    財政部七十五年七月十六日台財稅第七五四一四一六號函釋，既謂：「營利事業
    或個人『買賣』國內發行之公債、公司債及金融債券，買受人若為營利事業，可
    由該事業按債券持有期間，依債券之面值及利率計算『利息收入』，．．．。」
    ，係就債券單純買賣而為立論。對於系爭債券附條件買回交易，其具融資性質者
    ，應無適用之餘地。本件原處分囿於上開函釋，僅就原告持有債券期間之利息收
    入核定所得，對於原告上述實質上之所得未予究明，尚非符合實質課稅原則之本
    旨。
  (三)按「憲法第十九條規定人民有依法律納稅之義務，固係指人民有依據法律所定之
    納稅主體、稅目、稅率、納稅方法及納稅期間等項而負納稅義務之意，然課人民
    以繳納租稅之法律，於適用時，該法律所定之事項若權利義務相關連者，本於法
    律適用之整體性及權利義務之平衡性，當不得任意割裂適用。」業經司法院釋字
    第三八五號解釋在案。又「納稅義務人有左列各類所得者，應由扣繳義務人於給
    付時，依規定之扣繳率或扣繳辦法，扣取稅款，並依第九十二條規定繳納之︰一
    、．．．二、機關、團體、事業或執行業務者所給付之薪資、利息、．．．。」
    為行為時所得稅法第八十八條所明定。故利息所得者，應由扣繳義務人於給付時
    ，扣取稅款，並將所扣稅款向國庫繳納；又依同法第七十一條第一項前段、第九
    十九條及第一百條之規定，扣繳稅款於結算申報時當可用以抵繳應納稅額；此為
    義務與權利相互關連之規定，不容割裂適用。另財政部六十四年九月四日台財稅
    第三六四四○號函釋：「主旨：中央政府建設公債甲種債票之利息，應由付息機
    構於付息時，按照所得稅法第八十八條、第八十九條、第九十二條及各類所得扣
    繳率表等規定，扣繳利息所得稅款，並以付息時債票持有人為納稅義務人，向稽
    徵機關填報扣繳憑單，並依同法第九十四條規定，將扣繳憑單填送納稅義務人。
    說明：二、本債票無論曾否轉讓，均應由付息機構，以付息時之持票人為納稅義
    務人（記名式者為最後記名之人）就全部利息一次扣繳所得稅；並根據持票人之
    身分證明，依法填報扣繳憑單。納稅義務人為中華民國居住之個人或營利事業，
    應將該項利息所得，依法合併當年度所得申報所得稅。」本件原告為系爭債券付
    息時之持票人，因上開財政部六十四年九月四日台財稅第三六四四○號函釋，遭
    強制課以系爭全部利息扣繳稅款之義務，既依法律之形式；而於結算申報時，被
    告竟主張原告雖被扣繳系爭稅款但非實際納稅義務人，否准扣繳稅款抵繳應納稅
    額之權利，反採經濟之事實。對於同一系爭所得，權利義務相關連之事項，而為
    不同認定，並均以不利於原告者為其準據，顯然割裂適用法律，揆諸前開司法院
    第三八五號解釋及說明，即有可議。
  (四)次按「涉及租稅事項之法律，其解釋應本於租稅法律主義之精神，依各該法律之
    立法目的，衡酌經濟上之意義及實質課稅之公平原則為之。」復經司法院釋字第
    四二○號解釋在案。上開解釋固然肯定實質課稅原則在稅法之適用，但亦闡明在
    適用上仍應嚴守租稅法律主義。又「納稅義務人應於每年二月二十日起至三月底
    止，填具結算申報書，向該管稽徵機關，申報其上一年度內構成綜合所得總額或
    營利事業收入總額之項目及數額，以及有關減免、扣除之事實，並應依其全年應
    納稅額減除暫繳稅額、尚未抵繳之扣繳稅額及可扣抵稅額，計算其應納之結算稅
    額，於申報前自行繳納。但短期票券利息所得之扣繳稅款，不得減除。」為行為
    時所得稅法第七十一條第一項所明定（現行法於同條項但書增列：「營利事業獲
    配股利總額或盈餘總額所含之可扣抵稅額」，不得減除）。故扣繳之稅款，除所
    得稅法第七十一條第一項但書所列舉或法律別有規定者外，可於結算申報時，抵
    繳應納稅額。是則本於租稅法律主義之精神，扣繳稅款既為公法上明定納稅義務
    人之租稅抵稅權，除法律別有規定外，自不得以實質課稅為由，否准納稅義務人
    抵繳應納稅額。本件原告從事系爭債券附條件買回之交易，為付息時之債票持有
    人，依前開財政部六十四年九月四日台財稅第三六四四○號函謂：「．．．應由
    付息機構於付息時，按照所得稅法第八十八條、第八十九條、第九十二條．．．
    扣繳利息所得稅款，並以付息時債票持有人為『納稅義務人』」，既已肯認原告
    為所得稅法第八十八條之納稅義務人，即非營利事業所得稅查核準則第九十條第
    三款所指「扣繳他人之所得稅款」者。況所得稅法又無除外規定，自應可用以抵
    繳應納稅款；乃被告以實質課稅為由，否定原告為實際納稅義務人，進而否准其
    租稅抵稅權，顯然添加法律所無之限制，違反租稅法律主義，亦非適法。
  (五)綜上所述，此部分原處分（復查決定）自有可議，訴願決定，未予糾正，亦有疏
    漏，原告執以指摘，非無理由，爰將原處分及訴願決定均予撤銷，由被告另為適
    法之處分，以昭折服。
二關於八十八年度股東可扣抵稅額帳戶部分：
  (一)按「營利事業左列各款金額，應計入當年度股東可扣抵稅額帳戶餘額：一、繳納
    屬八十七年度或以後年度中華民國營利事業所得稅結算申報應納稅額、經稽徵機
    關調查核定增加之稅額及未分配盈餘加徵之稅額。‥‥‥」為所得稅法第六十六
    條之三第一項所明定。
　(二)查原告八十八年度股東可扣抵稅額帳戶變動明細申報，列報期初餘額為四○五、
　　七七六、一八五元，被告初查，以原告八十七年度營利事業所得稅結算申報案，
    有關買賣票券損失三○、九三三、八八三元部分，業經被告否准認列，另債券前
    手利息扣繳稅款一○七、六○二、○三五元部分，亦經被告否准抵繳應納稅額，
    致應納稅額調增為一七九、○四二、三○七元，扣繳稅款調減為七四、六五七、
    一六一元，其八十七年度股東可扣抵稅額帳戶變動明細期末餘額調減為三二二、
    二四四、七三九元，本年度期初餘額亦據以調整核定為三二二、二四四、七三九
    元（參見原處分卷查核報告第二十五頁），固非無見。惟查原告八十七年度股東
    可扣抵稅額帳戶部分，業經本院九十二年度訴字第六七二號判決將該部分訴願決
    定及原處分均撤銷，由被告另為適法之處分在案，其結果將影響本件八十八年度
    股東可扣抵稅額帳戶期初餘額之核定，此部分原處分（復查決定）亦屬可議，訴
    願決定，未及糾正，亦有疏漏，原告執以指摘，非無理由，爰將原處分及訴願決
    定均予撤銷，由被告另為適法之處分，以昭折服。
三關於八十七年度未分配盈餘部分：
  (一)按「自八十七年度起，營利事業當年度之盈餘未作分配者，應就該未分配盈餘加
    徵百分之十營利事業所得稅，不適用第七十六條之一規定。前項所稱未分配盈餘
    ，係指經稽徵機關核定之課稅所得額，加計同年度依本法或其他法律規定減免所
    得稅之所得額、不計入所得課稅之所得額、已依第三十九條規定扣除之虧損及減
    除左列各款後之餘額：一、當年度應納之營利事業所得稅。‥‥‥九、當年度損
    益計算項目，因超越規定之列支標準，未准列支，具有合法憑證及能提出正當理
    由者。十、其他經財政部核准之項目。」為所得稅法第六十六條之九所明定。
  (二)查原告八十七年度未分配盈餘申報，列報超越列支標準之損益金額三、二八九、
　　八○五元，其中屬職工福利科目列報三、一四二、三三九元，被告初查，以其八
　　十七年度營利事業所得稅結算申報，有關職工福利科目並未簽明有超限剔除情事
    （參見原處分卷未分配盈餘申報書第十二頁第二十八項說明），核定本期損益計
    算項目超越列支標準具有合法憑證者為一四七、四六六元（計算式：三、二八九
    、八○五元－三、一四二、三三九元＝一四七、四六六元）。又原告列報當年度
    應納營利事業所得稅額一七○、三○二、一九一元，被告初查，以原告業經核定
    八十七年度營利事業所得稅一七八、○三五、六六一元為當年度未分配盈餘調減
    項目，且八十七年度申報之買賣票券損失三○、九三三、八八三元，被告否准列
    為費用或損失，此部分亦經本院前述九十二年度訴字第六七二號判決原告之訴駁
    回，另八十七年度之債券前手息扣繳稅款屬可否抵繳稅額問題，與應納稅額無涉
    （參見本院準備程序筆錄兩造訴訟代理人所述），從而此部分被告所為處分，核
    無違誤，訴願決定，予以維持，亦無不合，原告起訴意旨，非有理由，應予駁回
    。
四據上論結，本件原告之訴為一部有理由，一部無理由，依行政訴訟法第九十八條第
　三項前段、第一百零四條，民事訴訟法第七十九條但書，判決如主文。
中　　　華　　　民　　　國　　九十三　　年　　　七 　　月　　   一　　　日
                　　 臺 北 高 等 行 政 法 院   第 四 庭
                                    審 判 長   法  官  王立杰
                                               法  官  胡方新
                                               法  官  黃本仁
右為正本係照原本作成。
如不服本判決，應於送達後二十日內，向本院提出上訴狀並表明上訴理由，如於本判
決宣示後送達前提起上訴者，應於判決送達後二十日內補提上訴理由書（須按他造人
數附繕本）。
中　　　華　　　民　　　國　　九十三　　年　　　七　　　月　　　二  　　日
            　　　　　　　　　  　             書記官  姚國華
